【裁判字號】    94,訴緝,233
【裁判日期】    950530
【裁判案由】    偽造有價證券
【裁判全文】
臺灣臺北地方法院刑事判決             94年度訴緝字第233號
公  訴  人  臺灣臺北地方法院檢察署檢察官
被      告  甲○○
選任辯護人  黃麗蓉律師
            張振興律師
上列被告因偽造有價證券案件，經檢察官提起公訴（93年度偵字
第20009號），本院判決如下：
    主  文
甲○○意圖供行使之用，而偽造有價證券，處有期徒刑壹年捌月
。扣案如附表所示之本票壹紙沒收。
    事  實
一、緣甲○○於民國八十五年起陸續向丙○○借貸計新台幣（下
    同）七百餘萬元之款項久未清償，於八十八年六月二十五日
    ，丙○○在臺北市○○區○○路二號臺北凱悅飯店（現改名
    為臺北君悅飯店）內見甲○○竟得在該處享用豪華餐點，一
    時心生氣憤，乃持鞋子動手敲打甲○○，要求甲○○須立即
    解決債務問題，並恐其無資力履行債務，復囑其須同時提供
    其配偶方林素美之本票以供擔保，甲○○唯恐雙方在公共場
    所滋事損其顏面，乃同意配合丙○○之指示，在其弟（真實
    姓名年籍不詳）之陪同下，先至臺北市○○區○○路附近某
    刻印行偽造其配偶「方林素美」之印章後，復由丙○○及其
    同母異父之弟「乙○○」（年籍不詳）偕同甲○○共同駕車
    前往臺北市○○路○段一一七號二樓之「力代咖啡館」內續
    行洽談，席間丙○○要求甲○○當場簽發其配偶「方林素美
    」名義之本票以供擔保，俟日後清償欠款再歸還上開本票，
    甲○○為拖延還款期限，且能儘速脫身，明知未經其妻方林
    素美之同意，仍意圖供行使之用，持上開偽造之「方林素美
    」印章，偽造「方林素美」之署押及印文各一枚，簽發如附
    表所示之本票一紙後，持以交付丙○○，作為還款憑證。迨
    本票屆期後，甲○○猶未清償欠款，丙○○持上開偽造之本
    票向方林素美請求兌現票款時，方林素美始知上情。
二、案經丙○○訴由臺北市政府警察局大安分局報告臺灣台北地
    方法院檢察署檢察官偵查起訴。
    理  由
一、證據能力部分：
    被告對於卷附各項證據方法之證據能力，於本院準備程序中
    表示均無意見（見本院卷第二八頁背面），本院審酌該等言
    詞陳述及書面陳述作成時之情況，並無不宜作為證據之情事
    ，依刑事訴訟法第一百五十九條之五第一項規定，得作為證
    據。
二、訊據被告固坦承於上揭時、地簽發附表所示之本票交付告訴
    人丙○○之事實，惟矢口否認有何偽造有價證券犯行，辯稱
    ：伊是受到丙○○帶四、五個兄弟脅迫，當場先打伊，叫伊
    開本票給他們，並押伊到凱悅飯店對面刻伊太太的印章，告
    訴人說伊沒有錢，但是伊太太有錢，如果還錢這張本票就沒
    有效，當時他們帶兄弟，伊怕會有意外才簽的，如果不簽，
    他們應該不會放伊走云云（參見本院卷第二八頁背面）。惟
    查：
  (一)被告於八十五年間起陸續向丙○○借貸計七百餘萬元之款項
    未清償，乃應告訴人丙○○之要求，未經其配偶方林素美之
    同意，擅自以「方林素美」之名義，簽發如附表所示之本票
    一紙，交予告訴人丙○○收執，以供清償前所積欠之借款等
    情，業據其於偵查及本院審理中供承不諱（參見偵卷第二五
    頁背面及本院卷第二八頁背面），核與證人方林素美於偵查
    中證述之情節相符（參見偵卷第二五至二六頁頁），復有扣
    案如附表所示之本票一紙可資佐證（參見偵查卷第十三頁）
    ，此部分事實，應殆無疑義。雖證人丙○○於偵查及本院審
    理中證稱：被告向我稱已與其妻事先協調好，…，他說他太
    太七月三十日會來處理云云（參見偵卷第二五頁背面、及本
    院卷第六一頁），然參諸其於本院審理中先證稱：被告帶我
    去談後，我跟被告說以前開給我的票都沒有保障，你太太那
    麼有錢，請你太太背書，看到幾月幾號我們再找你太太談，
    後來他說他會過去處理，約等兩個小時，被告就送這張本票
    過來，…，被告是一個人來，所以我同意讓他一個人去處理
    云云（參見本院卷第六一、六三頁），然又改稱：（審判長
    問：你沒有請人跟他去處理？）當天我在餐廳等，我弟弟乙○○坐甲○○車子跟他一起去處理，兩個小時之後，他們一
    起回到餐廳，乙○○是我同母異父的弟弟，他沒有告訴我他
    們去那裏處理本票云云（參見同卷第六三頁），是證人丙○○就是否由被告獨自前往與方林素美簽發如附表所示之本票
    ，抑或由其弟「乙○○」陪同前往乙節，其前後所言已有不
    一，且證人丙○○既自陳未與被告一同前往簽發上開本票事
    宜，則其就被告是否未經方林素美之同意，擅自簽發其名義
    之本票等相關證述，即非其親眼見聞後所為之證詞，自無從
    據為對被告有利之證據；是被告確有未經其配偶方林素美之
    授權或同意，而偽造附表所示之本票乙節，應堪認定。
  (二)次查，被告供稱：伊係當場在告訴人丙○○面前簽發「方林
    素美」名義之本票等語，雖核與告訴人丙○○前開證詞不符
    ，然參諸告訴人丙○○於本院審理中始終拒絕提供其所稱陪
    同被告前往簽發本票之「同父異母的弟弟乙○○」之正確年
    籍資料，以供本院詳查，且屢次於本院電詢「乙○○」之年
    籍時，均以「年紀比我大」、「不知其正確年紀」、「好像
    是四十幾歲的人，其他我就不知道」、「我沒有辦法聯絡到
    他」等語搪塞（參見本院第八八、一０四頁公務電話紀錄）
    ，顯係意在阻止法院傳喚「乙○○」到庭與被告對質，是證
    人丙○○前揭證詞，已難遽信為真；而就「乙○○」是否果
    有陪同被告前往找尋方林素美簽發本票乙節，既有上述諸多
    疑點，被告辯稱：本票是在咖啡廳當場簽發後交予丙○○的
    等語，故非不可採信，惟縱被告此部分所辯為真，然其供稱
    ：本票係遭告訴人毆打、且強押至力代咖啡館，伊擔心告訴
    人不放伊走才簽發的云云，是本件尚應審究者，乃被告偽造
    附表所示之本票時，其主觀上是否已尚失意識決定自由，或
    縱仍有意識決定自由，但欠缺期待可能性之阻卻責任事由之
    情形。
  (三)查被告係於八十八年六月二十五日在臺北凱悅飯店內遇見告
    訴人丙○○，且因告訴人動手毆打，要求其須解決債務問題
    ，並恐其無資力履行債務，復囑其須同時提供其配偶方林素
    美之本票以供擔保，被告乃同意配合告訴人之指示，與告訴
    人及「乙○○」共同駕車前往臺北市○○路○段一一七號二
    樓之「力代咖啡館」內續行洽談，席間丙○○並要求甲○○
    簽發其配偶「方林素美」名義之本票以供擔保，俟日後清償
    欠款再歸還上開本票，甲○○為拖延還款期限、且為能儘速
    脫身，明知未經其妻方林素美之同意，仍意圖供行使之用，
    持上開偽造之「方林素美」印章，偽造「方林素美」之署押
    及印文各一枚，簽發如附表所示之本票一紙後，持以交付丙○○，作為還款憑證等情，業據其於本院審理中供述甚詳（
    參見本院卷第一０八至一一四頁），核與證人丙○○所證稱
    ：我在凱悅飯店看到被告欠我錢不還，還在那邊吃魚翅，我
    就拿鞋子敲打被告，…，其後被告與我及我弟弟乙○○一同
    開車前往仁愛路之西餐廳處理等語相符（參見本院卷第六二
    至六四頁），是告訴人丙○○確有於凱悅飯店動手毆打被告
    乙情，固堪認定，然依據被告於本院審理中所供稱：告訴人
    係用硬紙板打伊頭好幾下等語（參見本院卷第一一九頁背面
    ），則衡諸告訴人丙○○僅係一身材瘦小之中年婦女，縱曾
    持硬紙板毆打被告，亦難認告訴人上開行為得以壓制被告之
    意識決定自由甚明；佐以被告亦自承：伊當時有打電話聯絡
    信義分局刑事組組長，過了三十分鐘後分局的人到凱悅飯店
    門口，告訴人保證不會再打伊，伊就叫組長先回去，叫組長
    先回去是伊基於自由意識表達個人意願等語（參見本院卷第
    一一０頁反面），益徵被告當時並無意識自由遭強制或壓迫
    之情形甚明。又被告雖供稱：告訴人說開車的人是天道盟，
    要伊要乖乖跟他們走，如不簽發本票就不能離開云云（參見
    本院卷第一一一至一一二反面），惟衡諸被告與告訴人丙○○洽談債務問題之地點係在「力代咖啡館」之開放式公共場
    所，且被告亦自承告訴人當時並無押其手腳等限制其行動自
    由之行為，開完本票即自行離去等語（參見本院卷第一一二
    頁），則苟被告確因恐懼告訴人之弟為黑道人士，或可能對
    其不利，理應可隨時呼救或趁隙報警處理，而無由未採其他
    途徑解決，即逕行同意偽造方林素美之名義簽發本票，顯見
    其當時非僅有意識決定自由，且依一般人之標準，尚可期待
    被告拒絕為上揭偽造有價證券之犯行甚明。被告為此部分所
    辯，委不足採。
  (四)又被告簽發附表所示本票，雖僅意在拖延還款期限，然其既
    將上開本票交付告訴人，業如前述，其有行使之意圖，灼然
    至明。綜上所述，被告所辯，無非事後卸責之詞，不足採信
    。本件事證明確，被告犯行洵堪認定，應予依法論科。
二、核被告所為，係犯刑法第二百零一條第一項之偽造有價證券
    罪，其行使之低度行為應為偽造之高度行為所吸收，另偽造
    署押、印文為偽造有價證券之階段行為，均不另成罪。查被
    告簽發系爭本票係為延期清償債務而開立，且係依告訴人丙○○教唆、指示為之，又被告開立系爭本票，僅為原借款之
    收據憑證，核與一般偽造有價證券擾亂金融秩序之經濟犯罪
    不同，且其配偶方林素美亦未曾表達訴追之意，本院認為若
    處以法定最輕刑度仍嫌過重，其犯罪情節顯堪憫恕，爰依法
    予以酌減其刑。茲審酌被告前有妨害自由、毀損等前科，素
    行不良，犯罪之動機、目的係因債權人要求提供債權擔保，
    一時情急所致、犯罪手段、對被害人方林素美及金融秩序危
    害尚非重大、犯罪後否認犯行之態度等一切情狀，量處如主
    文所示之刑，以資懲儆。扣案如附表所示偽造之本票一紙，
    應依刑法第二百零五條之規定宣告沒收之。至被告偽造之「
    方林素美」印章一枚，業經被告於犯後丟棄而滅失，爰不併
    予宣告沒收，附此敘明。
據上論斷，應依刑事訴訟法第二百九十九條第一項前段，刑法第
二百零一條第一項、第二百零五條、第五十九條，罰金罰鍰提高
標準條例第一條前段，判決如主文。
本案經檢察官鄭克盛到庭執行職務
中    華   民   國   九十五   年   五   月     三十   日
                  刑事第十三庭 審判長法  官 朱瑞娟
                                     法  官 鍾素鳳
                                     法  官 吳佳薇
上正本證明與原本無異。
如不服本判決，應於判決送達後10日內向本院提出上訴狀（應抄
附繕本）。告訴人或被害人如對於本判決不服者，應具備理由請
求檢察官上訴，其上訴期間之計算係以檢察官收受判決正本之日
期為準。
中    華    民    國    95    年    6     月    1     日
                                      書記官 潘文賢
附錄本案論罪科刑法條全文
刑法第二百零一條
意圖供行使之用，而偽造、變造公債票，公司股票或其他有價證
券者，處三年以上十年以下有期徒刑，得併科三千元以下罰金。
行使偽造、變造之公債票、公司股票或其他有價證券或意圖供行
使之用收集或交付於人者，處一年以上七年以下有期徒刑，得併
科三千元以下罰金。
附表：
編號    發票人      票  號        發票日      到期日
1     方林素美     TＺ0000000      00.6.25     88.7.30


司法院資訊處製作；財團法人民間司法改革基金會備份。
